【裁判字號】    98,上易,2033
【裁判日期】    980930
【裁判案由】    妨害自由等
【裁判全文】
臺灣高等法院刑事判決                98年度上易字第2033號
上  訴  人  臺灣基隆地方法院檢察署檢察官
被      告  甲○○
                    樓
被      告  丙○○
被      告  乙○○
                    樓
上列上訴人因被告等妨害自由等案件，不服臺灣基隆地方法院98
年度簡上字第18號，中華民國98年6月22日第一審判決（起訴案
號：臺灣基隆地方法院檢察署97年度偵字第2645號），提起上訴
，本院判決如下：
    主  文
原判決關於甲○○、丙○○部分撤銷。
甲○○、丙○○公然侮辱人，各處拘役拾日，如易科罰金，均以
新台幣壹仟元折算壹日。
其他上訴駁回。
    事  實
一、甲○○、丙○○與丁○○係鄰居關係，因甲○○飼養之家犬
    於民國（下同）96年8月3日15時30分許，進入基隆市○○街
    67巷57號丁○○住處客廳，遭丁○○驅趕，並嚴詞厲色要求
    甲○○善加管教，甲○○心生不滿，於同年8月8日晚間10時
    至10時30分間（聲請簡易判決書漏未記載晚間），率同妻丙○○及子乙○○、王嘉安（前述 2人另因其他公然侮辱言語
    ，分經原審法院判處拘役10日在案）至丁○○前開住處門口
    ，欲與丁○○理論，詎甲○○竟以「臭女人」等語，丙○○
    則以「妳家陰森森，妳陰騷」等語，分別公然侮辱丁○○，
    足以貶損丁○○之人格評價。
二、案經丁○○訴請臺灣基隆地方法院檢察署檢察官偵查起訴。
    理  由
壹、程序部分：
一、按被告以外之人於審判外之言詞或書面陳述，除法律有規定
    者外，不得作為證據；又被告以外之人於審判外之陳述，雖
    不符合同法第159條之1至第159條之4之規定，但經當事人於
    審判程序同意作為證據，法院審酌該言詞陳述或書面陳述作
    成時之情況，認為適當者，亦得為證據。當事人、代理人或
    辯護人於法院調查證據時，知有第159條第1項不得為證據之
    情形，而未於言詞辯論終結前聲明異議者，視為有前項之同
    意，刑事訴訟法第159條第1項及第159條之5分別定有明文。
    查證人即告訴人丁○○於警詢、偵查時之證言，證人子○○
    於偵查中之證詞，暨卷附基隆地檢署勘驗筆錄暨現場採證照
    片、基隆市警察局第三分局96年10月30日函暨附件，基隆地
    檢署97年偵字第2644號不起訴處分書等證據，當事人迄於本
    院準備程序及審判期日中均表示無意見而不予爭執，且迄至
    言詞辯論終結前亦未再聲明異議，本院審酌上開證據資料製
    作時之情況，尚無違法不當及證明力明顯過低之瑕疵，亦認
    為以之作為證據應屬適當，故揆諸前開規定，爰逕依刑事訴
    訟法第159條之5規定，認前揭證據資料均例外有證據能力，
    合先敘明。
貳、實體部分：
甲、撤銷改判即有罪部分：
一、訊據被告甲○○、丙○○矢口否認有前開公然侮辱等犯行，
    均辯稱沒有罵告訴人云云，惟查：
  (一)被告一家人因生活習慣、犬隻飼養等問題，與告訴人丁○○
    久居不睦，被告甲○○於96年8月8日晚上10時許，在基隆市
    ○○街67巷57號丁○○家門口，以「臭女人」等穢語，被告
    丙○○則於同一時地以「妳家陰森森，妳陰騷」等穢語，分
    別公然侮辱丁○○等情，業據證人即告訴人丁○○於警詢及
    偵訊時證述綦詳，並於原審98年6月8日訊問時具結證述：「
    我就聽到甲○○對戊○○說『妳看什麼』…我才出我家大門
    去看…甲○○的 2個兒子乙○○、王嘉安就忽然又叫、又罵
    、又跳、又衝向我，用很難聽得三字經、五字經罵我…甲○○在旁邊對我叫了一聲很大聲『幹、臭女人』（國語）…。
    」「…我在解釋燒香事件時…還沒有講完，丙○○就忽然轉
    過頭來說『你家陰森森、你陰騷』（用國語）罵我」等語（
    見原審卷第100頁 ），且證人戊○○於原審證稱：「（問：
    96年8月8日晚上10時許被告有與告訴人丁○○發生爭執之經
    過？）…我跟周恒青在爭執中，丁○○就從她家出來…大家
    都在爭執，都沒有人要報警，甲○○對丁○○講『臭女人』
    （用國語）…。」、「（問：你聽到甲○○罵『臭女人』時
    ，距離妳多遠？）大家距離都很近，約2、3步的距離。」、
    「（問：妳當時有在甲○○、丁○○中間？）我在最外圍，
    丁○○在我旁邊，丁○○跟我說沒有我的事，叫我不要管。
    」、「（問：甲○○在罵臭女人前，甲○○與丁○○有無在
    對話？）我只記得丁○○在跟王嘉安說你是你家最OK的。」
    （見原審卷第110至112頁）；證人己○○於原審證稱：「（
    問：96年8月8日晚上10時許被告有跟丁○○發生爭執，你聽
    到被告甲○○等人有沒有罵丁○○罵什麼話？罵的內容？）
    …甲○○有講『幹』，丙○○說丁○○『她家陰森森的』，
    丁○○她『陰騷』（國語），因為這種用語我第一次聽到，
    所以印象比較明確。」、「（問：甲○○有無罵丁○○『臭
    女人』？）好像有，印象中，王先生他們一家人開口都不是
    好聽的話。」（見原審卷第113、114頁）等語，互核相符，
    堪以採信。
  (二)雖被告甲○○以其當時僅在場攔阻其子王嘉安、乙○○，並
    未惡言相向；被告丙○○則以其學識淺薄，未識「陰騷」詞
    意，並未以該言語謾罵等詞置辯，惟查證人戊○○、己○○
    與被告甲○○、丙○○、告訴人丁○○均係居住在同一社區
    之鄰居，彼此間並無特殊情誼、仇怨，應無曲意迴護或設詞
    誣陷任何一方，而罹偽證重典之理，況其等所證與告訴人指
    訴情節相核，該等證言自堪採信。被告空言所辯，委無足採
    。
  (三)證人周恒青於98年6月8日原審審理時證稱：「（問： 96年8
    月8日綠葉街67巷55、57號這2家人在晚上10時至10時30分間
    發生爭執時，你有無在現場？）有，還沒有吵的時候，我就
    在我家聽到丁○○在她家院子講一些比較情緒的話，我家是
    住在甲○○、丁○○家一點鐘方向，我是住在綠葉街67巷56
    號，我們 3家是面對面隔一個車道，我從頭到尾我都在我家
    的院子看，直到發生衝突後，我才出去幫忙排解，我的住家
    一樓是停車庫，我家車庫是對應到他們家的院子，當時我是
    在我家二樓的院子看到他們家，看得很清楚，我是從上往下
    看。」、「（問：在這個過程中有無聽到甲○○用國語或是
    台語辱罵丁○○？）我百分之百肯定甲○○與他太太丙○○
    沒有。」、「（問：甲○○有無用國語或是台語罵丁○○『
    幹、臭女人』？）沒有。」、「（問：丙○○有無用國語或
    台語罵丁○○『你家陰森森，你陰騷』？）我記憶中是沒有
    。」、「（問：你是聽到什麼話，你為什麼要出來排解？）
    我聽到丁○○在講罵人的話，我才注意聽，丁○○跑到人家
    家門口挑釁，大聲的罵，罵人不一定要用三字經或是五字經
    ，我記得很清楚，我是看到丁○○的動作我才出來，原先丁○○是在她自己家前面的院子大罵，後來跑到甲○○家前面
    用手指著王家在罵，我看情況不對，看到甲○○、丙○○出
    來，我才出面。」、「（問：你出面時，有無擋住何人？）
    我就站在雙方的中間，當時王家的人還搞不清楚狀況，一開
    始我是擋著丁○○，因為丁○○是先罵王家人，後來甲○○
    夫婦知道丁○○是罵他們之後，他們才有反應，我才在擋甲○○夫婦，…甲○○也有罵人（後改稱：不是講三字經、五
    字經這種罵人的話），丙○○沒有罵人，她在她家門口。」
    、「（問：在過程中有無看到戊○○、己○○、庚○○、子
    ○○？）子○○不在場，庚○○在旁邊看，戊○○、己○○
    有在場，他們是幫丁○○。」、「（問：當時甲○○、丙○○、王嘉安沒有講三字經、五字經的話，是不是他們在講三
    字經、五字經時，你是在處理其他的事情，而沒有聽到？）
    甲○○、丙○○絕對沒有講三字經、五字經罵人的話，因為
    我當時就站在他們前面要排解，王嘉安是比較後面才出來，
    我也聽不到他有沒有講什麼。」、「…丁○○講的不實在，
    乙○○確實有罵人，我看到丁○○出來指著王家人在罵人時
    ，脖子上有帶著錄音筆，我看這樣情況不對，為何我肯定甲○○、丙○○沒有罵，因為丁○○在罵時，她脖子上有掛著
    錄音筆，所以甲○○、丙○○不敢罵。王嘉安是比較後面出
    來，站著比較後面，我不確定王嘉安有沒有罵，甲○○是用
    三字經（用台語）罵乙○○說人家拿著錄音筆，你還在那邊
    罵。」、「當天戊○○根本沒有跟我講到話，戊○○與己○○是我排解到一半他們才來的，我在排解時，丁○○的兒子
    就在旁邊拉她媽媽，我還叫她兒子把她媽媽帶回去，我叫甲○○把他兒子乙○○帶回去。」（見原審簡上卷第105至110
    頁）等語，或證稱：其百分之百肯定甲○○與丙○○沒有用
    國語或是台語辱罵丁○○，因為丁○○在罵時，脖子上有掛
    著錄音筆，或證稱：「…甲○○有罵人（後改稱：不是講三
    字經、五字經這種罵人的話）」，對於被告甲○○是否有出
    言辱罵一節，前後不一其詞，尚難遽採。
  (四)證人辛○○於98年6月8日原審審理時雖證稱：「（問：96年
    8月8日晚上10時至10時30分，你有無聽到甲○○、丙○○、
    乙○○、王嘉安對丁○○有辱罵情形？）應該是沒有，甲○○要阻擋乙○○，叫他不要再往前發生爭執，他們的爭執是
    針對他們自己家人。」（見原審簡上卷第116至117頁）等語
    ，但其所證：「『應該』是沒有」，語意揣測，要難採為有
    利於被告等之認定。
  (五)被告等以前開言詞分別謾罵告訴人丁○○，已足以貶損他人
    之社會評價，且本件案發地點乃公眾通行往來之巷弄車道，
    係處於不特定多數人所得共見共聞之狀態，自已成立公然辱
    罵之要件。
  (六)本案事證明確，被告等上揭公然侮辱犯行，均堪認定。
二、核被告甲○○、丙○○所為，均係犯刑法第309條第1項之公
    然侮辱罪。
三、原審未為詳究，遽為被告甲○○、丙○○無罪之諭知，尚有
    未洽。公訴人上訴意旨，執此指摘原判決不當，為有理由，
    應予撤銷改判。爰審酌被告甲○○、丙○○僅因與告訴人不
    睦，心生不滿，即率以不堪言詞辱罵，毀損他人名譽，對社
    會風氣產生不良影響，且犯後否認犯罪，兼衡其等生活狀況
    、智識程度、犯罪動機、目的、手段等一切情狀，量處拘役
    10日，並諭知如易科罰金，以新台幣1千元折算1日，以示懲
    儆。
乙、上訴駁回即無罪部分：
一、公訴意旨略以：被告乙○○於同年月14日中午，秀出刺青手
    臂，盤查至丁○○家工作之師傅壬○○的工作證，並說「小
    心哦！最近路不平」，嗣丁○○經壬○○轉述得知上情，因
    此心生畏懼，致生危害於安全。復於同年月15日，見丁○○
    與鄰居癸○及子○○在路邊聊天，竟以左手食指指著告訴人
    丁○○，嘴巴唸唸有詞，並作勢要衝過去，使丁○○生命、
    身體或安全受到威脅，心生恐懼，因認被告乙○○涉犯刑法
    第305條恐嚇之罪嫌云云。
二、按「犯罪事實應依證據認定之，無證據不得認定犯罪事實」
    、「不能證明被告犯罪者，應諭知無罪之判決」，刑事訴訟
    法第154條第2項、第301條第1項分別定有明文。申言之，犯
    罪事實之認定應憑證據，如未能發現相當證據，或證據不足
    以證明，自不能以推測或擬制之方法，作為裁判基礎（最高
    法院40年台上字第86號判例意旨參照）；且認定犯罪事實所
    憑之證據，雖不以直接證據為限，間接證據亦包括在內，然
    而無論直接證據或間接證據，其為訴訟上之證明，須於通常
    一般之人均不致有所懷疑，而得確信其為真實之程度者，始
    得據為有罪之認定，倘其證明尚未達到此一程度，而有合理
    之懷疑存在而無從使事實審法院得有罪之確信時，即應由法
    院為諭知被告無罪之判決（最高法院76年台上字第4986號判
    例意旨參照）。再者，檢察官對於起訴之犯罪事實，仍應負
    提出證據及說服之實質舉證責任。倘其所提出之證據，不足
    為被告有罪之積極證明，或其指出證明之方法，無從說服法
    院以形成被告有罪之心證，基於無罪推定之原則，自應為被
    告無罪判決之諭知（ 參照最高法院92年台上字第128號判例
    意旨）
三、經查：
  (一)關於被告乙○○被訴於96年8月14日恐嚇危害安全部分：
    證人壬○○於98年6月8日原審審理時證稱：「（ 問：96年8
    月14日中午乙○○是否有跟你講什麼話？）他問我到社區做
    事為什麼不用換證…就在丁○○家隔壁門口遇到乙○○，他
    就站在門外面人行道那邊問我，我說有換證，社區的證件放
    在車子的擋風玻璃前，他就跟我說『路不太平，走路要小心
    』（用台語），我當時覺得他是不是有喝酒，我心理稍微有
    一點害怕，我不理他，當時不知道他是誰，他講話的口氣、
    樣子跟平常人講話不一樣，所以我才會害怕，我想說我只是
    到那邊工作1、2天，我吃飯回來，我就跟丁○○說隔壁那個
    人今天心情好像不太好，我就把這些話告訴丁○○，沒想到
    她會來告訴法院。」、「（問：乙○○一開始問你換證的事
    情，有無問你是在哪一戶工作？）沒有問。」、「（問：乙○○除了跟你說路不平等語，有沒有要你要轉告你的雇主或
    丁○○？）沒有，只有跟我講那句話，其他都沒有。」、「
    （問：所以乙○○是針對你講，還是針對其他人講？）我搞
    不懂什麼意思，他就是這樣跟我說。」、「（問：乙○○在
    跟你講話時，旁邊有無其他鄰居？）沒有，只有我跟我學徒
    。」等語（見原審簡上卷第120至122頁），足見被告乙○○
    並未藉由證人壬○○轉述丁○○上開言語，自非針對告訴人
    丁○○實施恐嚇，且被告乙○○指稱：「路不太平，走路要
    小心」等語，究竟是否係惡害之通知，亦非無疑，自與恐嚇
    危害安全罪，係對於被害人為惡害通知之構成要件有間。又
    證人壬○○證述其告知告訴人上開情事，未料告訴人丁○○
    會提出告訴等語，足見證人壬○○對於被告乙○○所指「路
    不太平，走路要小心」等語，並不在意，且告訴人於97年10
    月 7日檢察官偵訊時證稱：證人壬○○事後有完成告訴人的
    工程（見97偵字2645號卷第38頁），是依當時客觀情形觀之
    ，證人壬○○嗣仍依約完成告訴人之裝璜工作，並未受到影
    響，自無心生畏懼致生安全上之危害可言，亦與刑法第 305
    條之構成要件有間。
  (二)關於被告乙○○被訴於96年8月15日恐嚇危害安全部分：
    證人子○○於97年 1月28日偵訊時證稱：「乙○○看到告訴
    人跟我及另名鄰居癸○在聊天，王家豪就以左手食指指著告
    訴人，嘴巴念念有詞，作勢要衝過來的樣子…我認為王家豪
    當時若衝過來，應該會找告訴人理論，我覺得當時王家豪態
    度很差，有挑釁的行為。」（96交查359號卷第 39頁）等語
    ；於97年10月7日偵訊時證稱：「（ 問：乙○○有無說出恐
    嚇的字眼？）…但尚未發生何事，乙○○就被人架走、攔住
    了。」、「問：確定乙○○很遠就被攔住了？有無說出何話
    ？）是，沒有。」（97偵字2645號卷第37至38頁）等語；證
    人癸○於97年 1月28日檢察官偵訊時證稱：「王家豪看到告
    訴人跟我及另名鄰居子○○在聊天，王家豪就以左手食指指
    著告訴人，嘴巴念念有詞，作勢要衝過來的樣子…我認為王
    家豪當時若衝過來，應該會對告訴人不利。」（ 96交查359
    號卷第39頁）等語；於98年6月8日原審審理時證稱：「（問
    ：96年 8月15日晚上10點多你是否有跟丁○○、子○○，在
    丁○○住處外面聊天，有看到乙○○，發生何事？）…是在
    我跟子○○家的門口…我、子○○、丁○○我們三個人在講
    話，這時候有一輛車子進來，我不知道是何人的車子，從我
    們 3個人的面前經過，車子是停在子○○家隔壁門口即54、
    56號門口，乙○○最先下車，下車後就用手指著丁○○，他
    嘴巴唸唸有詞，聲音沒有很大，我聽不見…好像要怎麼樣的
    樣子，這時丙○○及乙○○的女友就下車，丙○○就拉住乙○○並說不要跟這種人怎麼樣，就走了回家，我們三個人就
    繼續留在原地講了一下話，又講了大約2、3分鐘…。」、「
    （問：丁○○在現場有無講說她覺得有害怕？）沒有，乙○○離開後，我們也沒有談論剛才的事情。」、「（問：在現
    場時丁○○有無說要報警？）沒有。」（ 原審簡上卷第122
    至123頁 ）等語，均表示未確實聽聞被告乙○○於案發時地
    點下車後有口出恐嚇言語，即難認定被告乙○○係以加惡害
    之旨通知告訴人。至被告乙○○口中唸唸有詞，手指著告訴
    人丁○○並欲行衝出等舉動，或可能係出於挑釁，而基於傷
    害之犯意，衝向告訴人，但尚未著手即遭人攔阻，自不構成
    刑法傷害罪。況依證人癸○證述：其等 3人於事發後仍續留
    原地對話約2、3分鐘始各自回家，告訴人當場未有感到害怕
    之表示等語（原審簡上卷第 123頁），尚難認定告訴人已心
    生畏怖。是被告乙○○上述行為，亦與刑法恐嚇危害安全罪
    之構成要件有別。
四、綜上所述，被告乙○○於同年月14日、15日所為，尚與恐嚇
    危害安全罪之構成要件有間。此外，復查無其他積極證據足
    資證明被告乙○○確有此部分犯行，要難徒憑證人即告訴人
    丁○○指訴，即遽令被告乙○○入罪，揆諸前揭法律、判例
    意旨，自屬不能證明其犯罪。
五、原審就此部分諭知被告乙○○無罪之判決，經核尚無違誤。
    公訴人上訴意旨略以：被告乙○○所言「路不太平，走路要
    小心」等，應含有足以使一般人心生畏懼之惡害，且被告乙○○出言恐嚇時，亦可預見證人壬○○會轉告證人丁○○。
    又惡害通知非僅限於言語，手勢及肢體動作亦可表達一定之
    意思，被告乙○○手指證人丁○○，口中唸唸有詞，往證人
    丁○○之方向衝去等手勢、動作，對於前與被告有嫌隙之證
    人丁○○而言，身體應已受到威脅。被告乙○○此部分行為
    ，仍構成恐嚇危害安全罪云云。惟查：(一)被告乙○○指稱：
    「路不太平，走路要小心」等語，是否係惡害之通知，已非
    無疑，且依證人壬○○前開所述，被告乙○○並無藉由證人
    壬○○轉述丁○○上開言語之意思，公訴人指被告乙○○出
    言恐嚇時，亦可預見證人壬○○會轉告證人丁○○云云，尚
    嫌速斷。(二)被告乙○○即使口中唸唸有詞，並有以手指著告
    訴人丁○○欲行衝出等舉動，但其主觀上是否有恐嚇告訴人
    之意思，已難認定，有如前述，尚難以告訴人與被告素有嫌
    隙，即認其因此身體受到威脅，而遽為不利於被告乙○○之
    認定。公訴人上訴意旨，仍執陳詞，指摘原判決不當，為無
    理由，應予駁回。
據上論斷，應依刑事訴訟法第369條第1項前段、第364條、第299
條第1項前段、第368條，刑法第305條、第41條第1項前段，判決
如主文。
本案經檢察官王壬貴到庭執行職務。
中    華    民    國    98    年    9    月    30    日
                  刑事第十七庭  審判長法  官  趙功恆
                                      法  官  陳憲裕
                                      法  官  高明哲
以上正本證明與原本無異。
不得上訴。
                                      書記官  張美華
中    華    民    國    98    年    9     月    30    日
附錄：本案論罪科刑法條全文
刑法第305條
（恐嚇危害安全罪）
以加害生命、身體、自由、名譽、財產之事，恐嚇他人致生危害
於安全者，處2年以下有期徒刑、拘役或3百元以下罰金。


司法院資訊處製作；財團法人民間司法改革基金會備份。
